【裁判字號】    98,訴,609
【裁判日期】    981103
【裁判案由】    偽造有價證券等
【裁判全文】
臺灣臺南地方法院刑事判決               98年度訴字第609號
公  訴  人  臺灣臺南地方法院檢察署檢察官
被      告  甲○○
指定辯護人  本院公設辯護人余訓格
上列被告因偽造有價證券等案件，經檢察官提起公訴（98年度調
偵字第182號），本院判決如下：
    主  文
甲○○犯行使偽造私文書罪，處有期徒刑月，如易科罰金，以
新臺幣壹仟元折算壹日，緩刑貳年。票號435361號，未載發票日
，面額新臺幣伍萬元之無效本票上偽造之「吳元三」簽名壹枚、
指印肆枚均沒收。
其餘被訴詐欺部分無罪。
    事  實
一、甲○○於民國97年初，在臺南縣安定鄉海寮村某處空地種植
    七里香植栽，而丁○○透過綽號「阿雄」之友人丙○○之介
    紹，欲向甲○○購買七里香。丁○○與丙○○二人於97年 2
    月初，前往甲○○栽種七里香之現場勘查七里香種植情況，
    之後丁○○以電話與甲○○聯絡，表示欲以新臺幣（下同）
    5 萬元之價格購買七里香五十株，並相約於甲○○植栽七里
    香之現場見面。經甲○○應允，丁○○遂於97年 2月15日，
    與丙○○前往甲○○植栽七里香之現場，抵達之後，因現場
    七里香之數量不足丁○○所欲購買之五十株，丁○○遂與甲○○約定於97年 3月25日再行交付七里香五十株，並當場給
    付貨款 5萬元予甲○○。而甲○○則簽立上載「立讓渡書人
    甲○○今將自己所有之海寮村七里香五十株賣給台端議定新
    臺幣伍萬元整」等字樣之讓渡證書交付丁○○。因丁○○要
    求甲○○提出擔保，甲○○遂另基於行使偽造私文書之犯意
    ，將其於不詳時、地，冒偽「吳元三」名義，於票號435361
    號本票之發票人欄，簽立「吳元三」姓名並捺指印二枚，另
    於該本票之金額欄書寫票面金額為「伍萬元正」、「50,000
    」，並於各該大小寫金額欄位上各捺指印一枚，但未填載發
    票日以致未完成發票行為而屬無效之本票一紙，充作擔保之
    憑證而持之行使交付丁○○，足生損害於「吳元三」及丁○○。
二、案經丁○○訴由臺灣臺南地方法院檢察署檢察官偵查起訴。
    理  由
壹、證據能力方面：
    本案檢察官所舉用以證明被告犯罪之各項證據，除告訴人丁○○於偵查中檢察事務官詢問時所為之陳述，屬被告以外之
    人於審判外所為之陳述，無證據能力外，其餘各項證據，均
    據被告及指定辯護人表示同意採為證據之意思，且無事實顯
    示係公務員因違法蒐證所取得之證據，本院審酌該等供述證
    據、非供述證據作成時之情況暨各該證據之性質，亦認為適
    於作為證據，爰依刑事訴訟法第156條第1項、第159條之4第
    1款、第159條之 5等規定，於98年10月20日審理時當庭裁定
    認為均有證據能力，合先敘明。
貳、實體方面：
  (一)有罪部分：
    1.訊據被告甲○○固坦承確有在票號435361號本票之發票人
      欄，簽立「吳元三」姓名，另於該本票之金額欄書寫票面
      金額為「伍萬元正」、「50,000」等文字，並於上開本票
      上捺指印而持之交付告訴人丁○○以行使上開無效本票之
      事實，但矢口否認有何被訴偽造私文書犯行，辯稱：上開
      票號No435361號之空白本票，乃告訴人於97年 2月15日攜
      至現場，因告訴人表示與人合夥為本案七里香購買事宜，
      需給合夥人一個交代，乃要求其在該本票上隨意簽寫一姓
      名，其遂應告訴人之要求，在上開本票發票人欄簽立「吳
      元三」之姓名、捺指印，並隨意填寫一身分證統一編號及
      地址後，將之交予告訴人，伊不知此一行為犯罪云云。另
      指定辯護人辯護意旨則以：不論偽造私文書或偽造署押，
      行為人所製作之文書必須有法律上之意義，始能以該等罪
      名相繩。本案被告冒用「吳元三」名義所簽發之上開本票
      ，其上並無發票日之記載，屬無效之本票，故被告之行為
      並不構成構成偽造有價證券罪名；而該本票亦無受款人即
      權利人之記載，換言之，持該無效本票之人無法持之行使
      任何法律上之權利，是該本票並無法律上之效力，並非私
      文書，不能論以行使偽造私文書罪名等語。經查：
      (1)上開犯罪事實，除據被告前揭供述外，並經證人即告訴
        人丁○○（下稱告訴人）於本院審理中證稱：伊係因某
        位友人向伊表示意欲栽種七里香，認有賺取價差之空間
        ，乃經從事園藝工作，綽號「阿雄」之友人丙○○之介
        紹，向被告購買七里香植栽轉售該名友人；97年 2月初
        ，伊與丙○○二人前往被告種植七里香之地點，當時見
        該處植栽之七里香約二、三十株，高度約一公尺多，之
        後伊以電話與被告聯絡，表示欲購買五十株七里香，當
        時被告在電話中表示現場有五十株七里香，伊遂於97年
        2 月15日前往被告植栽七里香之現場；惟伊與丙○○於
        當日抵達現場後，發現現場栽種之七里香數量仍為二、
        三十株，不足伊所欲購買之五十株，但因丙○○告知被
        告所種植之七里香價格遠較其他園藝廠商低廉，而被告
        亦表示能夠於97年 3月25日前將伊所購買之五十株七里
        香交付，伊遂當場給付被告價金 5萬元；又卷附「讓渡
        證書」係伊攜至現場，伊並要求被告在空白處簽名、捺
        印、填寫相關資料後交伊攜回；另本票部分，因被告當
        日無法交貨，伊要求被告提出擔保，被告遂立即由口袋
        中取出上開本票一紙交付；當時該本票業已記載金額、
        發票人姓名等項，並已捺指印；伊並未要求被告在該本
        票上簽寫「吳元三」姓名並捺指印等語（見本院卷第58
        至89頁）。此外，並有被告所簽立，上載「立讓渡書人
        甲○○今將自己所有之海寮村七里香五十株賣給台端議
        定新臺幣伍萬元整」等字樣之讓渡證書及票號435361，
        票面金額 5萬元，發票人為「吳元三」之未載發票日之
        無效本票各一紙在卷可憑（見97年度他字第970號卷第2
        頁、97年度交查字第1385號卷第35頁）。又檢察事務官
        於偵查中，透過法務部戶役政連結作業系統，以上開本
        票所載「吳元三」身分證統一編號：Ｚ000000000號查詢
        結果，並無該身分證統一編號所示之人，亦有法務部戶
        役政連結作業系統查詢資料一紙在卷可資佐證（見97年
        度交查字第619號卷第34頁）。
      (2)被告雖以前揭情詞置辯，然告訴人於本院審理中，以證
        人身分具結後，仍堅詞否認有何要求被告於上開本票上
        書寫「吳元三」姓名並捺指印情事，而被告就此亦無法
        提出其他證據以供本院調查，則此部分辯詞是否屬實，
        已非無疑。況，被告於偵查中經通緝到案後，對於本案
        所涉上開本票，初於97年 7月11日供承：該本票並非其
        所簽發，其交付告訴人之本票係其本人簽名，並無一語
        提及告訴人有何要求其在本票上簽寫「吳元三」姓名並
        捺指印等情（見97年度偵緝字第 870號偵查卷第17頁）
        ，直至同年8月7日檢察事務官詢問時，始改稱該本票係
        應告訴人之要求在告訴人面前書寫「吳元三」姓名並捺
        指印云云（見97年度交查字第1385號卷第 4頁）。所辯
        情節前後不一，由此益難認其所辯情節屬實，自不能僅
        憑被告一面之詞，逕為有利於被告之認定。
      (3)另按除有正當理由而無法避免者外，不得因不知法律而
        免除刑事責任，刑法第16條前段定有明文。查被告為年
        滿五十歲之成年人，有相當之社會經驗，其對於冒偽他
        人名義簽立文書、票據，乃法所不容乙節，衡情自無不
        知之理，此觀其於檢察事務官詢問時陳稱：「我雖然知
        道本票上面不可以亂簽別人的名字，請考量我當時一時
        思慮不周」（見97年度交查字第1385號卷第48頁），足
        認其對冒偽他人名義簽發本票或其他文書，確有違法性
        認識無疑，其辯稱不知此行為違法云云，自無足取。
      (4)綜上所述，被告辯稱其係應告訴人之要求，而於票號43
        5361號未載發票日之空白本票上填寫票面金額、並冒偽
        「吳元三」名義簽名捺印，且不知所為係犯罪行為等情
        ，不足採信。本案事證明確，被告犯行已堪認定。
    2.按「本票為要式證券，發票年、月、日為本票絕對必要記
      載事項，如未記載，依票據法第11條前段之規定，其本票
      當然無效。又偽造有價證券罪並不處罰未遂，是冒用他人
      名義簽發本票，苟未記載發票年、月、日，因仍不具備有
      效票據之外觀，其偽造票據之行為未全部完成，尚不能責
      令擔負偽造有價證券罪責」；又「行使偽造私文書罪只須
      有足生損害於公眾或他人之危險即可，並非以確有損害事
      實之發生為構成要件；又未記載發票日期之本票，因欠缺
      票據法上規定應記載之事項，固不認其具有票據之效力，
      而不得視為有價證券，惟依其書面記載，如足以表示由發
      票人無條件付款之文義，仍不失為具有債權憑證性質之私
      文書」，最高法院89年度台上字第3717號、85年度台上字
      第 495號判決意旨可資參照。經查：
      (1)被告冒偽「吳元三」名義所簽發，上載票面金額 5萬元
        之本票，其上並無發票年、月、日之記載，有上開本票
        一紙在卷可憑（見97年度交查字第1385號卷第35頁），
        則該本票既不具備有效票據之外觀而屬無效，揆諸前引
        最高法院89年度台上字第3717號判決意旨，即不能責令
        被告擔負偽造有價證券罪責。公訴意旨認被告冒偽「吳
        元三」名義簽發上開未載發票日之本票，構成偽造有價
        證券犯行云云，尚有未洽。
      (2)又上開本票載明：「憑票准於…（到期日空白未填載）
        無條件擔任兌付…發票人吳元三」，顯有發票人「吳元
        三」見票將無條件付款之意，是依前引最高法院85年度
        台上字第 495號判決意旨，此一未填載發票日之無效本
        票雖非有價證券，仍不失為債權憑證性質之私文書。辯
        護人辯護意旨，認上開無效之本票未記載受款人，無法
        律上之效力，不能認為係私文書云云，與前引最高法院
        判決意旨不符，不能資為有利於被告之認定。
    3.是核被告所為，係犯刑法第216條、第210條之行使偽造私
      文書罪。被告於不詳時、地，冒偽「吳元三」名義為發票
      人而於該未載發票日之無效本票發票人欄簽寫「吳元三」
      姓名，並於發票人欄、金額欄捺指印共四枚，其於該無效
      本票上偽造「吳元三」簽名、指印之偽造署押行為，乃偽
      造私文書之部分行為，其偽造私文書之低度行為，復為行
      使之高度行為所吸收，均不另論罪。檢察官起訴意旨，認
      被告所犯係構成刑法第 201條之偽造有價證券罪，尚有未
      洽，已如前述，惟其基本社會事實既屬相同，起訴法條應
      予變更。爰審酌被告從事七里香栽種、買賣事宜，僅因告
      訴人要求提供擔保，即任意以虛偽之「吳元三」名義，簽
      發本票交付告訴人，雖該本票因未載發票日以致無效，但
      所為仍足生損害於告訴人、「吳元三」及正常金融秩序，
      且被告犯後雖坦承冒偽吳元三名義簽發該無效本票，但仍
      否認犯行，以及被告先前於97年12月間，賠償告訴人 2萬
      元，之後於98年1月8日與告訴人成立調解，同意自98年 2
      月10日起分六個月賠償告訴人合計 6萬元，而調解成立迄
      今共支付1萬9千元，此業經告訴人於本院審理中證述屬實
      ，並有臺南市北區調解委員會98年刑調字第0007號調解筆
      錄一份（見98年度調偵字第182號卷第3頁）在卷可按，足
      認被告犯後已有賠償告訴人損失之舉，並非全無悔意等一
      切情狀，量處如主文所示之刑，並諭知易科罰金之折算標
      準，以示懲儆。末查被告未曾因故意犯罪而受有期徒刑以
      上刑之宣告，有臺灣高等法院被告前案紀錄表在卷可憑，
      素行尚稱良好，其因一時短於思慮，罹此刑章，經此偵審
      科刑教訓，當知警惕，信無再犯之虞，本院復考量被告業
      已與告訴人達成和解，且迄今業已賠償告訴人3萬9千元等
      情，因認所宣告之刑以暫不執行為適當，爰併諭知緩刑二
      年，以勵自新。
    4.卷附票號435361號無效本票上偽造之「吳元三」簽名一枚
      、指印四枚，均屬偽造之署押，應依刑法第 219條之規定
      宣告沒收。
  (二)無罪部分：
    1.公訴意旨另以：被告於97年 2月15日於臺南縣安定鄉海寮
      村其栽植七里香之處，因當日現有之七里香數量不足，乃
      基於意圖為自己不法所有之詐欺犯意，將上開冒偽「吳元
      三」名義簽名捺印之無效本票，連同前揭「讓渡證書」交
      付告訴人，並向告訴人訛稱：該本票係其表哥吳元三所簽
      發，致告訴人陷於錯誤，而預先交付貨款即現金 5萬元予
      被告，嗣因雙方約定之交貨期限即97年 3月25日屆至，被
      告非但未如其出貨，且逃匿無蹤。因認被告另涉有刑法第
      339條第1項之詐欺取財罪嫌云云。
    2.按犯罪事實應依證據認定之，無證據不得認定犯罪事實，
      刑事訴訟法第154條第2項定有明文。次按「刑法第 339條
      第 1項詐欺罪之成立，以意圖為自己或第三人不法所有，
      以詐術使人將本人或第三人之物交付為要件。所謂以詐術
      使人交付，必須被詐欺人因其詐術而陷於錯誤，若其所用
      方法，不能認為詐術，亦不致使人陷於錯誤，即不構成該
      罪」，最高法院46年台上字第 260號判例意旨可資參照。
      且「刑法 第339條之詐欺罪，係以行為人於客觀上施用詐
      術使人陷於錯誤，並於行為之初，即已意圖為不法之所有
      或意圖得財產上之不法利益，為其構成要件。又債務人於
      債之關係成立後，如有債務不履行之情形，在一般社會經
      驗上可能之原因甚多，縱令出於惡意而有遲延給付或不為
      給付之情事，苟無足以證明其債之關係發生時自始故意藉
      此從事財產犯罪之積極證據，根據刑事訴訟法第 154條之
      規定，仍不得僅以債信違反之客觀事態，推定債務人自始
      有詐欺取財或詐欺得利之犯意」，臺灣高等法院83年度上
      易字第4895號判決意旨亦可參酌。
    3.查公訴意旨認被告另涉有上開詐欺取財犯嫌，無非以被告
      於偵查中，自承收取 5萬元貨款後，未交付七里香予告訴
      人之供述、告訴人之指述及卷附讓渡證書、無效本票、法
      務部戶役政連結作業系統個人基本資料查詢結果各一紙為
      主要之論據。訊據被告固坦承向告訴人收取 5萬元貨款，
      並將前揭無效本票及讓渡證書交付告訴人，而嗣後無法如
      期交貨等情，但堅決否認有何被訴詐欺犯行，辯稱：其有
      兩處栽植七里香之處所，兩處栽植之七里香之數量已超過
      告訴人所欲購買之數量；而97年 2月15日簽立前揭「讓渡
      證書」及無效本票交付告訴人當時，與告訴人相約於同年
      3 月25日交貨，但因下雨泡水以致部分栽植之七里香枯死
      ，其於栽植之七里香枯死後，曾前往彰化一帶搜尋與告訴
      人訂購之七里香大小相當之樹種補植，但因當時七里香價
      格昂貴，以致並無所獲，其並無詐欺犯意等語。
    4.經查：
      (1)本件告訴人於97年2月初及同年2月15日，兩度會同從事
        園藝工作之友人丙○○前往被告栽植七里香之地點，均
        見被告確有栽植七里香，已據告訴人於本院審理中明確
        證述如上；且告訴人證稱：伊第一次前往被告栽種七里
        香之地點查看時，當場所見存活之七里香約二、三十株
        ，另有部分枯死之七里香；至97年 2月15日再度前往現
        場時，現場之七里香仍為二、三十株，不到五十株（見
        本院卷第77至78、82頁）。則依告訴人上開證詞，本件
        被告從事七里香植栽工作，既經告訴人親自並會同從事
        園藝工作之專業人事前往現場勘查屬實，而告訴人於現
        場勘查過程，已發現部分枯死之七里香，顯見被告並未
        於告訴人前往勘查當時，有何刻意隱瞞七里香生長情況
        而施用詐術，致告訴人陷於錯誤而與其締約之舉。
      (2)又告訴人於本院審理中證稱：97年 2月15日，伊雖於現
        場僅見二、三十株七里香，但被告表示除該處之外，其
        於臺南縣安定鄉海寮村另有一栽種七里香之地點，能夠
        於97年 3月25日前將約定之五十株七里香交付；且伊亦
        曾前往被告栽種七里香之二處地點勘查等語（見本院卷
        第78、82頁），與被告所辯：伊曾帶同告訴人前往其栽
        種七里香之另一地點查看等語（見本院卷第92頁），並
        無齟齬。雖被告辯稱：其於上開二處所栽種之七里香，
        於97年 2月15日當日已超過五十株，但因告訴人所欲購
        買者係高度較矮之七里香，而其於另一地點栽種之七里
        香高度較高，價格亦較昂貴，故其本意係繼續栽種該等
        高度較矮之七里香交付告訴人，屆時若數量不足，再以
        另一處較高大之七里香補足數額等語（見本院卷第97頁
        ），未獲告訴人證實。然衡以告訴人與被告相約於97年
        3月25日交付五十株七里香，此距告訴人97年2月15日交
        付貨款當時，尚有一個月餘之時間，則被告本於自身栽
        種七里香之經驗，評估結果認為其可於97年 3月25日將
        符合告訴人要求大小之七里香交付，乃收取告訴人交付
        之貨款，亦難認係施用詐術所為。
      (3)再者，被告於97年2月15日，應告訴人之要求，於告訴
        人攜至現場之制式讓渡證書上，書立其本人之姓名、身
        分證統一編號及住址，此業據告訴人於本院審理中證述
        明確（見本院卷第79頁），並有告訴人提出之讓渡證書
        一份在卷可憑（見97年度他字第970號卷第2頁）。查上
        開讓渡證書所載被告姓名、身分證統一編號及住址，均
        與被告之真實年籍資料相符，倘被告果有以虛偽之買賣
        騙取告訴人價金之不法所有意圖，衡情被告應無於該讓
        渡證書上書寫本人真實姓名及年籍資料以供告訴人查證
        之理。是本件起訴意旨，以被告冒偽「吳元三」名義簽
        發無效本票交付告訴人為由，認被告並無販售七里香予
        告訴人真意云云，尚屬速斷。
      (4)又被告於97年 2月15日向告訴人收取貨款當時，雖曾交
        付冒偽「吳元三」名義，未載發票日之本票一紙予告訴
        人收執。然依告訴人所證情節，告訴人於97年 2月15日
        前往被告栽種七里香現場之前，曾與被告電話聯絡，當
        時被告於電話中表明現場有五十株七里香，伊始會同丙○○前往現場；然抵達現場之後，發現數量不足，而伊
        之所以仍願與被告進行交易，係因丙○○告知被告所栽
        種之七里香較他處所販售者更為便宜之故（見本院卷第
        84、85頁）。則依告訴人上開證詞，本件告訴人之所以
        於被告無法當日出貨之情形下，仍願先行支付全數貨款
        ，顯係因被告所販售之七里香售價低廉所致，難與被告
        所交付冒偽「吳元三」名義之無效本票有何密切關連。
        雖告訴人於本院審理中證稱：若被告並未提出上開冒偽
        「吳元三」名義之無效本票，伊雖仍會向被告購買，但
        不會先行付款，且會要求被告簽發其本人名義之本票作
        為擔保，並僅給付部分定金，而不會支付全部貨款云云
        （見本院卷第79至80頁）。然本件告訴人既證稱因被告
        販售之七里香價格低廉，故即便被告並未提出冒偽「吳
        元三」名義之無效本票，伊仍願與被告進行本次交易，
        顯見其向被告購買七里香之決意甚堅，而伊於本院審理
        中另證稱：「（問：他（即被告）要求你當天付多少現
        金？）五萬一次付清」、「（問：你有無問他是否可以
        交貨的時候再付？）他說如果我不先付，如果有人來買
        ，就會賣給別人」、「（問：所以你為了要買，就先交
        付現金？）對」等語（見本院卷第87頁），顯見告訴人
        之所以願意先行支付全數價金，亦係擔憂遭他人捷足先
        登，以致無法以低廉之價格向被告購買七里香所致。則
        伊於本院審理中證稱若被告並未交付上開無效本票，伊
        將僅給付部分定金云云，或係因本件被告最終並未依約
        交付七里香，致伊受有損失所致，殊難僅憑告訴人上開
        證詞，逕為不利於被告之認定。
      (5)末查，本件檢察官起訴意旨，以被告於偵查中辯稱其收
        取告訴人交付之貨款後，有另行替告訴人購入七里香並
        代為種植云云，均屬虛捏為由，認被告於收取貨款當時
        ，即有詐騙貨款之不法所有意圖。然依告訴人於偵、審
        中供證情節，伊係以 5萬元向被告購買特定大小之七里
        香五十株，並非以 5萬元為代價，要求被告為伊種植五
        十株七里香。則被告究竟自何處取得符合雙方約定大小
        之七里香交付告訴人，本非告訴人所能置喙，是即便被
        告收受告訴人貨款之後，並未另行購買七里香種植，以
        致最終無法依約交付告訴人購買之七里香，充其量僅係
        民事債務不履行而已，殊難以此為由，逕指被告犯罪。
    5.綜上所述，本件告訴人交付現金 5萬元向被告訂購七里香
      ，雖被告最終未能依約交付，然依現有證據資料，尚難認
      被告於收取該等貨款當時，有何施用詐術之舉，而被告最
      終無法交付七里香，亦僅屬契約義務之不履行，尚難以此
      最終債信違反之客觀事態，逕認其締約之初，即係出於意
      圖為自己不法所有之詐欺犯意。此外，檢察官復未能舉出
      其他積極證據足證被告確有本件詐欺犯行，應認此部分犯
      罪尚屬不能證明，爰依法就此部分為無罪判決之諭知。
據上論斷，應依刑事訴訟法第299條第1項前段、第300條、第301
條第1項，刑法第216條、第210條、第41條第1項前段、第 219條
、第74條第1項第1款，判決如主文。
本案經檢察官乙○○到庭執行職務。
中    華    民    國    98    年    11    月    3     日
                  刑事第十四庭  審判長法  官  陳金虎
                                      法  官  孫淑玉
                                      法  官  周紹武
以上正本證明與原本無異
如不服本判決應於收受本判後10日內向本院提出上訴書狀，並應
敘述具體理由。其未敘述上訴理由者，應於上訴期間屆滿後20日
內向本院補提理由書狀（均須按他造當事人之人數附繕本）「切
勿逕送上級法院」。
                                      書記官  徐晨芳
中    華    民    國    98    年    11    月    5     日
附錄本案論罪科刑法條全文：
中華民國刑法第210條
偽造、變造私文書，足以生損害於公眾或他人者，處 5年以下有
期徒刑。
中華民國刑法第216條
行使第 210 條至第 215 條之文書者，依偽造、變造文書或登載
不實事項或使登載不實事項之規定處斷。


司法院資訊處製作；財團法人民間司法改革基金會備份。
